最高法院民事判決　　　　　　　　　　111年度台上字第628號
上　訴　人　林高毅
訴訟代理人　蔡建賢律師
被 上訴 人　高雄市梓官國民中學（下稱梓官國中）

法定代理人　陳維新
被 上訴 人　臺灣省高雄縣私立高苑高級工商職業學校（下稱高苑
　　　　　　工商）

法定代理人　沈維哲
上 列一 人
訴訟代理人　陳裕文律師
上列當事人間請求國家賠償等事件，上訴人對於中華民國110 年
10月8日臺灣高等法院高雄分院第二審判決（109年度重上國字第
2號），提起上訴，本院判決如下：
    主  文
原判決關於駁回上訴人請求梓官國中給付新臺幣一千五百三十九
萬八千三百三十六元之上訴及該訴訟費用部分廢棄，發回臺灣高
等法院高雄分院。
其他上訴駁回。
第三審訴訟費用，關於駁回其他上訴部分，由上訴人負擔。
    理  由
一、上訴人主張：
  ㈠伊原為梓官國中舉重隊學生，民國105 年進入高苑工商就讀
    ，該校委由梓官國中代訓，伊定期至梓官國中接受該校教練
    黃玉琴（已和解）指導。同年10月4 日颱風過境後，負責梓
    官國中校園安全管理職責之總務主任黃景隆（已和解），以
    LINE指示黃玉琴帶領含伊在內6 名舉重隊學員（下稱舉重隊
    學員）清運校內樹木，致伊身體遭壓住（下稱系爭事故），
    受有胸椎第9 至11骨折脫位併脊髓壓迫、左側外傷性血胸，
    造成下半身癱瘓、大小便失禁之傷害（下稱系爭傷害）。梓
    官國中為高雄市政府教育局所屬學校，就學校事務管理係行
    使教育公權力之行為。黃景隆及黃玉琴（下稱黃景隆等2 人
    ）執行職務，顯有過失；又梓官國中就其校園樹木管理，欠
    缺具體防止因颱風傾倒措施，遽令伊從事非學生受教權範圍
    之工作致受系爭傷害，依國家賠償法第2條第2項、第3條第1
    項規定，應負國家賠償責任。
  ㈡高苑工商負有保護照顧伊身體健康等附隨義務，委由梓官國
    中代訓及僱用黃玉琴訓練伊，黃玉琴及梓官國中係其履行輔
    助人或使用人，（先位）依民法第227條之1規定，及於原審
    追加同法第227條第2項規定，（備位）依民法第188條第1項
    規定，高苑工商應負損害賠償之責。
  ㈢伊因系爭傷害，受有下列損害：1.20歲至65歲間減少勞動能
    力損失新臺幣（下同）2009萬5341元；2.將來65歲至75歲增
    加生活上需要之費用84萬元；3.慰撫金200 萬元，共2293萬
    5341元。扣除黃景隆等2人已賠償220萬元，及原審判命梓官
    國中給付533 萬7005元（已確定），尚得請求梓官國中再給
    付1539萬8336元，高苑工商給付2073萬5341元，及被上訴人
    負不真正連帶賠償責任。爰依國家賠償法第2條第2項、第 3
    條第1 項規定，求為命梓官國中再給付1539萬8336元，（先
    位）依民法第227條之1、第227條第2項，（備位）依民法第
    188條第1項規定，求為命高苑工商給付2073萬5341元，及負
    不真正連帶賠償責任之判決（其他未繫屬本院部分，不予論
    述）。
二、被上訴人抗辯：
  ㈠梓官國中部分：
  1.黃景隆並無命令或指示舉重隊學員協助清運樹木，黃玉琴係
    梓官國中約僱人員，非屬公務員，就系爭事故發生並無過失
    。縱有過失，惟黃玉琴與舉重隊學員清運樹木，非執行職務
    行使公權力之行為，且上訴人未注意及時走避致受系爭傷害
    ，亦與有過失，尤與公共設施是否有缺失無涉。
  2.依和解書第4條約定，上訴人已拋棄對黃景隆等2人所有民事
    請求，而國家賠償法係採國家代位責任之立法例，伊應一同
    免責，上訴人再為請求，即無理由。如認伊應負損害賠償責
    任，伊代墊醫療費用80萬0545元，上訴人領取學生平安保險
    金190萬元及獲賠償220萬元，應予扣除。
  ㈡高苑工商部分：
  1.代訓契約存在伊與梓官國中間，伊與黃玉琴間並無使用人或
    僱傭關係。況清運樹木非伊委託訓練內容，自不負債務不履
    行或僱用人之侵權行為損害賠償責任。
  2.上訴人應允清運樹木，不得請求伊賠償，且已獲黃景隆等 2
    人賠償220 萬元，伊同免責任。況上訴人亦與有過失，應減
    輕或免除伊賠償金額。
三、原審維持第一審所為駁回上訴人請求梓官國中、高苑工商依
    序給付1539萬8336元、2073萬5341元，及負不真正連帶賠償
    責任部分之判決，駁回上訴人其餘上訴及追加之訴。理由如
    下：
  ㈠上訴人原係梓官國中之舉重隊學生，於105 年進入高苑工商
    就讀後，由梓官國中所屬教練黃玉琴負責代訓。同年10月 4
    日颱風過境後，黃玉琴及舉重隊學員於梓官國中校內清運樹
    木，因系爭事故致上訴人受有系爭傷害，上訴人於106 年11
    月13日與黃景隆等2人成立和解，由黃景隆等2人連帶賠償22
    0萬元。梓官國中於105年1月1日起至同年12月31日止僱用黃
    玉琴，已代上訴人墊付醫療費用80萬0545元，上訴人已領取
    學生平安保險金190萬元等事實，為兩造所不爭。
  ㈡梓官國中係公立學校，黃景隆為總務主任，自承校園樹木係
    由總務處負責管理維護，黃景隆就梓官國中校園內樹木傾倒
    之維護、處理，自屬其提供給付、服務以達成國家管理公有
    財產之公權力行為。觀諸上訴人及黃景隆等2 人於刑事案件
    之供述，卷附照片、LINE對話截圖等件，足見黃景隆要求黃
    玉琴安排舉重隊學員協助將樹洞挖大，以便處理樹木扶正等
    事宜，係執行職務行使公權力之行為。舉重隊學員於挖掘過
    程，嘗試將樹木稍微抬起時發生系爭事故，致上訴人受有系
    爭傷害，其依國家賠償法第2條第2項規定，請求梓官國中負
    損害賠償責任，應屬可採。
  ㈢黃玉琴應黃景隆要求，安排舉重隊學員協助清運樹木，非執
    行舉重訓練之教學活動，非屬執行職務行使公權力之行為，
    上訴人就此部分依國家賠償法第2條第2項規定，請求梓官國
    中負損害賠償責任，尚非有據。再者，上訴人所受系爭傷害
    ，顯非因樹木設置或管理有欠缺所造成，其依國家賠償法第
    3條第1項規定，請求梓官國中損害賠償，亦屬無據。
  ㈣審酌上訴人及高苑工商之陳述，暨鐘點費給付方式，可見黃
    玉琴非高苑工商之受僱人。高苑工商僅委託梓官國中代訓上
    訴人舉重訓練課程，無從預見系爭事故之發生，自無保護照
    顧上訴人之責。上訴人依民法第227條之1、第227條第2項及
    第188條第1項規定，請求高苑工商負不完全給付之債務不履
    行，或僱用人之侵權行為損害賠償責任，殊屬無據。
  ㈤玆就上訴人得請求梓官國中賠償之金額，分述如下：
  1.減少勞動能力損失部分：綜合上訴人及梓官國中之陳述，義
    大醫療財團法人義大醫院鑑定結果、行政院主計總處工業及
    服務業受僱員工平均薪資統計表等件，參互以察，足認上訴
    人勞動能力減損比例為71%，佐以其係89年9月12日出生，現
    就讀私立樹德科技大學行銷管理系，依通常情形，於大學畢
    業後23歲始有工作能力，及行政院勞動部公布每月最低基本
    工資，自110年1月1日起為2萬4000元，衡屬一般人在通常情
    形下可獲取之收入等情，上訴人自23歲起至65歲強制退休止
    ，尚有42年之勞動年限，依霍夫曼式計算法扣除中間利息為
    469萬7005元。
  2.將來65歲至75歲間增加生活上需要之費用部分：觀諸卷附收
    據，堪認上訴人將來65歲至75歲間增加生活上需要之費用，
    每月共2萬9758元，以此計算其退休後3年增加生活上需要之
    費用已超過84萬元，其就此部分請求84萬元，應予准許。
  3.慰撫金部分：上訴人因系爭傷害，領有重度身心障礙手冊，
    足見其身體及精神遭受相當痛苦。斟酌上訴人之社經地位、
    所受痛苦，梓官國中為公立學校及其他一切情狀，認上訴人
    請求慰撫金200萬元，洵屬適當，應予准許。
  4.綜上，上訴人得請求梓官國中賠償共753 萬7005元，其已受
    領黃景隆等2人賠償220萬元，梓官國中於該數額內，亦同免
    其責。梓官國中所負國家賠償責任，不因黃景隆等2 人賠償
    ，而同免責任。扣除上訴人已受領220 萬元，得請求梓官國
    中賠償533 萬7005元，逾此範圍之請求，為無理由，應予駁
    回。至梓官國中代墊醫療費用80萬0545元，核與上訴人得請
    求賠償金額無關，亦不因其受領學生平安保險金190 萬元而
    得減免。另高苑工商募集50萬0030元慰問金，亦無扣除問題
    。此外，系爭事故發生，難認上訴人與有過失，梓官國中據
    此抗辯，洵無足取。
  ㈥從而，上訴人依國家賠償法第2條第2項、第3條第1項規定，
    請求梓官國中再給付1539萬8336元，（先位）依民法第 227
    條之1 、第227條第2項規定，（備位）依第188條第1項規定
    ，請求高苑工商給付2073萬5341元，及負不真正連帶賠償責
    任，均無理由，不能准許。
四、本院之判斷：
  ㈠關於廢棄發回（請求梓官國中再給付1539萬8336元）部分：
  1.按年滿15歲以上65歲以下之勞工，得參加為勞工保險之被保
    險人，觀諸勞工保險條例第6條第1項規定自明。足見有否勞
    動能力，非以大學畢業或成年與否為評斷標準，則上訴人於
    事實審主張以20歲為法定工作年資之計算基礎（原審卷㈡23
    2 頁），是否全無足取，尚待釐清。原審未詳予推求，遽以
    上訴人大學畢業後23歲始有工作能力，進而為其不利之判決
    ，不免速斷。
  2.上訴人於事實審主張其受傷後至65歲止，因癱瘓生活無法自
    理，需專人全日照料，每月需3 萬5000元，考慮其回復遙遙
    無期，日後生活費及醫療費，工作損失每月3 萬5000元，依
    霍夫曼式計算45年一次給付計2009萬5431元（一審卷㈠14頁
    ，原審卷㈠19頁），並提出每月生活明細表為證（一審卷㈡
    133 頁）。凡此，與上訴人得否請求每月生活照護費用？所
    關頗切，自屬重要之攻擊方法，原審未於判決理由項下說明
    其取捨意見，即為上訴人不利之判決，有判決不備理由之違
    誤。又原審先認上訴人已受領黃景隆等2人賠償220萬元，梓
    官國中於該數額內，亦同免其責；繼又認梓官國中所負國家
    賠償責任，不因黃景隆等2人賠償220萬元，而同免責任，亦
    有判決理由前後矛盾之情形。
  3.上訴人於事實審主張其自65歲至75歲間，每月增加生活醫療
    費用3 萬5000元，雖記載一次給付84萬元（一審卷㈠14頁，
    原審卷㈠19頁），惟依其詳列計算式為 35000x12x10x0.2（
    同上卷頁），及於事實審陳明：增加生活支出部分，係以退
    休後到平均餘命75歲計算，扣除中間利息後一次請求84萬元
    （原審卷㈡84頁）；佐以上訴人將來65歲至75歲間增加生活
    上需要之費用，每月共2萬9758元，以此計算其退休後3年增
    加生活上需要之費用已超過84萬元，為原審所認定等情，乃
    原審審判長未命其敘明此部分請求84萬元，究係錯誤？抑或
    減縮請求金額？即逕為判決，不免粗率。
  4.上訴論旨，指摘原判決此部分違背法令，求予廢棄，非無理
    由。
  ㈡關於駁回其他上訴（請求高苑工商給付2073萬5341元及負不
    真正連帶賠償責任）部分：
  1.按取捨證據、認定事實屬於事實審法院之職權，若其取捨、
    認定並不違背法令，即不許任意指摘其採證或認定不當，以
    為上訴理由。
  2.原審本於採證、認事之職權行使，綜合相關事證，認上訴人
    於105 年進入高苑工商就讀後，高苑工商僅委託梓官國中代
    訓上訴人舉重訓練課程，黃玉琴非高苑工商之受僱人，無從
    預見系爭事故之發生。上訴人（先位）依民法第227條之1、
    第227條第2項規定，（備位）依第188條第1項規定，請求高
    苑工商給付2073萬5341元，及負不真正連帶賠償責任，為無
    理由，不能准許，因而為上訴人上揭不利之判決，於法並無
    不合。
  3.上訴論旨，猶就原審採證、認事之職權行使暨其他與判決結
    果無涉之理由，指摘原判決不利於己部分不當，聲明廢棄，
    非有理由。
  ㈢末查，本件仍有事實尚待調查，且所涉法律見解未具有原則
    上重要性，爰不經言詞辯論。至上訴人為訴之追加部分，另
    以裁定駁回。均附此敘明。
五、據上論結：本件上訴一部為有理由、一部為無理由。依民事
    訴訟法第477條第1項、第478條第2項、第481條、第449條第
    1項、第78條，判決如主文。
中    華    民    國   111    年    4     月    13    日
                      最高法院民事第六庭
                          審判長法官  魏  大  喨  
                                法官  李  文  賢  
                                法官  林  玉  珮  
                                法官  高  榮  宏  
                                法官  李  寶  堂  
本件正本證明與原本無異
                                      書  記  官
中    華    民    國   111    年    4     月    20    日